臺北高等行政法院判決　　　　　　　　　　　　　　九十二年度訴字第三九七九號
　　　　　　　　　　　　　　　.
　　原　　　告　強立製藥有限公司
　　代　表　人　甲○○
　　被　　　告　行政院衛生署
　　代　表　人　乙○○署長）.
　　訴訟代理人　丁○○
　　　　　　　　丙○○
右當事人間因藥事法事件，原告不服行政院中華民國九十二年六月二十七日院台訴字
第０九二００八六四三九號訴願決定，提起行政訴訟。本院判決如左：
　　主  文
原告之訴駁回。
訴訟費用由原告負擔。
　　事  實
一、事實概要：原告原持有被告核發之衛署成製第０一一三一三號「強立解毒丸」之
    藥品許可證，於九十一年十月二十一日申請延展藥品許可證有效期間。經被告於
    九十二年二月十二日署授藥字第０九二０００００四五號函准予展延上開藥品許
    可證有效期限至九十二年十二月二十日。原告不服，提起訴願，遭決定駁回後，
    遂提起本件行政訴訟。
二、兩造聲明：
　　(一)原告聲明：
      1.訴願決定及原處分關於否准後開聲明部分均撤銷。
      2.被告應就原告所申請之衛署成製第０一一三一三號藥品許可證有效期間展延
        ，應予展延五年。
　　(二)被告聲明：駁回原告之訴。
三、兩造之爭點：原告非符合GMP之中藥廠，被告就其申請藥品許可證展延時間核准
                展延一年，是否有據？
　　(一)原告主張之理由：
      1.原告為本件藥品許可證之持有人，並非該藥品之製造者，且被告所為八十九
        年五月二日以衛署中會字第八九０二三七八０號函公告之規範，其適用對象
        為實際從事藥物製造、生產之藥品製造業（藥物工廠）為限，要不及於藥品
        製造許可證之持有者至明。故就未設有藥物工廠之單純持有藥品製造許可證
        者，並無從且無必要要求其實施藥品優良製造規範，從而，被告以申請藥品
        許可證展延者是否為擬實施藥品優良製造規範之藥廠，作為核准展延許可證
        有效期間長短之依據，顯然係限縮得申請藥品製造許可證之對象，而有違藥
        事法第二一十九條規定，並構成違法之行政處分。
      2.被告於八十八年五月一日公告之「藥品優良製造規範」內容，係沿襲「優良
        藥品製造標準」而制定，該標準原係針對西藥實施藥品優良製造規範 (一般
        簡稱GMP)而設，當時並未要求中藥廠需一併適用「優良藥品製造標準」，此
        觀諸該標準第五十八條規定本標準於中藥暫緩實施自明。復細繹被告公告「
        藥品優良製造規範」內容，並無任何章節係針對中藥獨具之特性、製藥過程
        與廠設而予以規範，則被告以前揭規範應一體適用於中、西藥，要求傳統中
        藥廠應全面實行適用於西藥廠之「藥品優良製造規範」，未配合實施者，即
        不予核發藥品許可證及展延許可證，顯強傳統中藥廠所難並已嚴重剝奪傳統
        中藥廠之營業工作權，灼然至明。又被告所訂頒之「中華藥典」，亦係針對
        西藥而為規定，對於中藥之規定則只有寥寥之七味藥，對於種類不下千百種
        之中藥，並未見被告訂頒有任何藥典予以規範，亦無一套完整之基準可供中
        藥廠遵循，益證前揭藥品優良製造規範顯然不適用於傳統中藥廠，被告強以
        適用西藥之藥品優良製造規範要求中藥廠一體適用，已嚴重侵害原告之營業
        工作權。
      3.被告自八十九年五月二日公告「傳統未實施藥品優良製造規範之中藥製造廠
        實施藥品優良製造規範之步驟、期程及相關事項」後，對於未實施藥品優良
        製造規範之傳統中藥廠申請藥品許可證展延案，並未一視同仁均僅予展延一
        年，換言之，對於同未實施藥品優良製造規範之藥廠，被告機關仍有准予展
        延五年者，惟對於原告前揭藥品許可證卻僅准予展延一年，被告機關所為該
        展延一年之處分，顯然已違反行政平等原則。
      4.查被告於庭訊時主張凡是對傳統製藥廠，於民國八十八年五月一日藥品優良
        製造規範公告前三個月所提出申請之廠商，被告均給予藥品許可証五年之期
        限。試問如所載之七家廠商，如(1)長青製藥廠有限公司(2)三寸堂製藥廠有限
        公司(3)愛康製藥有限公司(4)昕泰製藥工業股份有限公司(5)長樂製藥廠有限公
        司(6)華僑製藥有限公司(7)阿桐伯製藥有限公司何者符合標準？為何該批廠商
        被告同意給予五年之許可証期限？請被告提出證據以讓原告信服。又被告為
        中藥界之主管機關，依法負有監督評比之責，如被告給予藥品許可證之展延
        期限係依其為標準，試問前開七家廠商之評鑑為何？原告之評鑑為何？為何
        兩者有這麼大之差別？
      5.末查，我國自七十六年即施行中藥藥品優良製造規範（GMP）達十七年餘，
        然從未見被告依其制頒「優良藥品製造工廠稽查作業」規定，落實將中藥
        GMP廠後續性查廠結果公諸於眾，導致社會大眾無法明瞭中藥GMP廠之實際情
        形，而陸續發生含馬兜鈴酸成分立中藥產品遭國外政府單位勒令收回之事件
        ，是被告未落實施行中藥GMP 後續性查廠之把關責任，縱將全部中藥廠全部
        GMP 化，亦不足以維護民眾之生命安全。故被告未審酌傳統中藥廠現狀，一
        意孤行規定傳統中藥廠須於某限期內完成GMP，甚而變相以非GMP廠生產之中
        藥品僅核准延長一年之做法，逼使傳統中藥廠面臨關廠之命運，亦剝奪憲法
        保障人民應享之工作權。
　  (二)被告主張之理由：
      1.本件原告係未實施藥品優良製造規範之傳統中藥製造廠，其藥品製造工廠之
        設備及衛生條件未符合藥品優良製造規範，能否確保其藥物安全與醫療效能
        ，顯有疑慮。被告因考量原告製造優良藥品之能力未達現行法定標準，故依
        藥事法第四十七條第一項與第四十二條第一項與第四十二條第一項之規定，
        並據藥物製造工廠設廠標準、藥品優良製造規範與本署八十九年五月二日衛
        署中會字第八九０二三七０八０號公告等相關法令，就尚未完成實施藥品優
        良製造規範之各廠，於藥品許可證展延時，每次僅核准其展延一年，於法並
        無不合。
      2.雖原告主張其兼具藥品許可證持有者與藥物製造商二種身分，就許可證持有
        者之身分，可不受藥品優良製造規範之拘束云云。惟查，原告持有之系爭許
        可證為藥品許可證，依藥事法第三十九條第一項規定，凡持有該藥品製造許
        可證者，即可依許可證所載事項製造藥品，從而，被告審核許可證有效期間
        之展延，考量許可證持有者之製造能力，自屬允洽。又依藥事法第五十八條
        規定：「藥物工廠，非經中央衛生主管機關核准，不得委託他廠製造或接受
        委託製造藥物。」原告並未依法申請本署核准其委託他廠製造系爭一許可證
        之藥品，被告為考量藥品品質與安全，在其未經核准得委託他廠製造系爭許
        可證之藥品前，被告自僅得同意其展延許可證有效期間一年
      3.至原告又稱其被核准展延之期限僅一年，與一般廠商核准展延五年不同，而
        指摘本署行政裁量不當，有違信賴保護與平等原則云云，然查，原告申請展
        延系爭藥品許可證之時間，係在藥品優良製造規範及本署八十九年五月二日
        衛署中會字第八九０二三七八０號公告之後，並無違信賴保護原則之問題。
        又本署針對其實施GMP之傳統中藥廠，與本案情形相同者，本署亦均採同樣
        模式處置，而僅准展延一年。惟因經核准並上網周知之藥品許可證共計約有
        一萬四仟多筆，且各有不同之到期日，或因承辦人員在人少事繁情況下有行
        政作為之瑕疵，致有些許疏誤，被告刻正查核且已掌握，將近期內再請法規
        專家覆議後依法更正以為適法。復衡諸藥事法第四十七條第一項之規定，每
        次展延，不得超過五年。本署核准原告之許可證展延一年，並未逾越藥事法
        規定最多五年之權限。且展延期間多久，本屬行政裁量權。
      4.又查，被告於七十一年五月二十六日會銜經濟部公告實施「優良藥品製造標
        準」注意事項已明定：上述人用藥品實施標準，暫以西藥劑型（包括中藥之
        西藥劑型）為限……，已將中藥濃縮製劑及中藥顆粒、錠、膠囊、軟膏等納
        入在案。並將原「優良藥品製造標準」第五十八條有關本標準於中藥暫後實
        施規定予以排除。而中藥材雖係天然農作物，其所製成之中藥製劑不須經純
        化，即可進行定性及指標成分之定量，如本署於七十五年公告中藥藥品查驗
        登記應檢附薄層層析檢驗資料；於八十九年及九十一年分別公告十種基準方
        之濃縮製劑，其查驗登記新申請案及藥品許可證有效期間展延案，應依「中
        藥濃縮製劑制定指標成分定量法及規格注意事項」之規定，檢附相關資料辦
        理。另被告所屬藥物食品檢驗局亦出版中藥檢驗方法專輯（含薄層層析鑑別
        法）及中藥濃縮製劑指標成分定量方法，顯示中藥進行定性及定量方法已為
        可行之方法。又被告為引導中藥製造業者進入合乎GMP標準、精神的製造環
        境、製造管制和品質管制，亦於七十八年由吳午龍教授代表中國藥學會執行
        輔導中藥廠推動GMP之前導工作計畫而訂出GMP檢查審評表，並於八十年七月
        五日以衛署藥字第九五五四五七號公告採行；更於同（八十）年九月一日起
        執行編定中藥優良藥品製造標準解說。原告訴稱中華藥典與藥品優良製造規
        範，均屬針對西藥（廠）而設，且未有訂有適用於中藥之藥品優良製造規範
        云云，尚不足採。
      5.有關原告行政訴訟補充理由狀內提到，略為：中藥GMP之後續查廠，衛生署
        不敢執行乙節，雖非攸關上開之訴訟案，惟此非理性及不實指控，謹在此說
        明：自民國八十八年起至九十一年十一月四日止，涉屬中藥廠GMP後續查廠
        共進行四十八次後續查廠，其未爰引西藥模式公告周知，係因西藥早於七十
        六年底前全數完成GMP，而中藥至今僅七十六家實施，尚有九十五家未執行
        ，原為公平待遇之平等原則，故未比照周知，但被告屢遭有心人士到處指控
        ，僅得於九十二年十二月三十日開始比照西藥方式，將九十一年十二月至九
        十二年十一月底執行GMP後續查廠共四十家結果公告。
　　理  由
一、按藥事法第四十二條第一項、第四十七條第一項分別規定：「中央衛生主管機關
    對於製造、輸入之藥品，得依中華藥典及藥品優良製造規範，作為核發藥品許可
    證及展延許可證之基準。」「藥物製造、輸入許可證有效期間為五年，期滿仍須
    繼續製造、輸入者，應事先申請中央衛生主管機關核准展延之。但每次展延，不
    得超過五年。逾期未申請或不准展延者，撤銷其許可證。」又「藥物製造，非領
    有工廠登記證者，不得為之。藥物工廠之設備及衛生條件，應符合設廠標準。前
    項設廠標準，由中央衛生主管機關會同中央工業主管機關定之。」藥事法第四十
    二條第一項、第四十七條第一項及第五十七條分別定有明文。次按，被告會同經
    濟部依前揭法條授權訂定之藥物製造工廠設廠標準於八十七年四月二十二日增訂
    第二之一條並明定：「藥物製造工廠應實施優良製造規範，其規定由中央衛生主
    管機關會同中央工業主管機關公告之。」嗣被告會同經濟部於八十八年五月一日
    以行政院衛生署衛署藥字第八八０二四一七一號公告、經濟部經 (八八)工字第
    八八四六０八九九號公告會銜訂定藥品優良製造規範，再於八十九年八十九年五
    月二日以衛署中會字第八九０二三七八０號公告，公告傳統未實施優良製造規範
    之中藥製造廠實施藥品優良製造規範之步驟、期程及相關事項，並明定未完成實
    施藥品優良製造規範之各廠，其持有之藥品製造許可證展延時，每次僅展延一年
    之規定，均係被告本於中央衛生主管機關職權，為推動藥品製造商實施優良製造
    規範 (通稱之GMP)，以維護全民健康、確保民眾用藥安全及提昇藥業製造水準，
    並兼顧已設廠之傳統中藥業者權益，而依前揭法條授權頒訂之規範及公告，並未
    牴觸母法規定或逾越法律授權之目的及範圍，亦未增加法律所無之限制，自得予
    以適用。
二、經查，原告係未符合藥品優良製造規範之中藥製造廠，並經申請核准領有藥商許
    可執照，其製造、販賣之「強立」解毒丸 (犀角解毒丸去犀角)，領有被告於八
    十九年一月三日核發之衛署成製第０一一三一三號藥品許可證，其許可有效期間
    至九十一年十二月二十日屆滿，原告於九十一年十月二十九日申請展延等情，有
    前開藥品許可證及原告提出之藥品製造許可證有效展延申請書附卷可稽，並為原
    告所不爭，堪信為真實。故被告審認原告申請展延許可之前開藥品為原告所製造
    ，因原告為未實施藥品優良製造規範之傳統中藥廠，乃於九十二年二月十四日以
    署授藥字第０九二０００００四五號函，核定前開中藥品製造許可證之有效期間
    准予展延一年至九十二年十二月二十日之處分，揆諸首揭說明，於法並無不合。
    原告訴稱其係以持有許可證之藥商提出申請，且前揭藥品優良製造規範應僅適用
    於西藥，被告以前開藥品非實施藥品優良製造規範之中藥廠所製造，而僅准予展
    延許可一年，顯限縮藥事法所定得申請藥品許可證之對象，並侵害憲法保障人民
    應享之工作權云云，核屬誤解法令，尚無足取。
三、原告雖另主張：被告於八十九年五月二日公告公告「傳統未實施藥品優良製造規
    範之中藥製造廠實施藥品優良製造規範之步驟、期程及相關事項」後，對於同未
    實施藥品優良製造規範之藥廠，仍有准予展延五年期間者，有違行政平等原則；
    且被告亦未落實執行中藥藥品優良製造規範後續性查廠之把關責任，即使將全部
    中藥廠實施優良製造規範，亦不足以維護民眾之生命安全云云，縱認屬實，核屬
    被告所為前開核准延展五年有效期間之行政處分違反法令，應由被告依藥事法或
    行政程序法之相關規定撤銷或更正前開處分，原告僅得提出檢舉促使被告發動職
    權撤銷前開處分，尚不得主張違法之平等，並請求被告亦應就其申請之前開藥品
    許可准予展延五年自明。至被告就實施藥品優良製造規範之中藥廠，有無進行後
    續查廠評鑑或公佈評鑑結果，亦屬被告或其所屬公務員有無善盡其依法應執行之
    職務，核與藥品優良製造規範之制定及實施無涉，原告執此主張被告不應以其非
    實施優良製造規範之傳統中藥廠，而僅准展延一年，亦非有據。
四、綜上所述，原告所陳各節均不足採。原處分於法並無違誤，訴願決定予以維持，
    亦無不合，原告仍執前詞，訴請撤銷，並請求被告應就其申請前開藥品許可證之
    有效期間准予展延五年，均無理由，應予駁回。
據上論結，本件原告之訴為無理由，爰依行政訴訟法第九十八條第三項前段，判決如
主文。
中　　　華　　　民　　　國　　九十三　　年　　　六　　　月　　 十六 　　日
                         臺 北 高 等 行 政 法 院   第 一 庭
                                       　　 審 判 長 法  官　徐瑞晃
                                       　　          法  官　吳慧娟
                                               　　  法  官　蕭惠芳
右為正本係照原本作成。
如不服本判決，應於送達後二十日內，向本院提出上訴狀並表明上訴理由，如於本判
決宣示後送達前提起上訴者，應於判決送達後二十日內補提上訴理由書（須按他造人
數附繕本）。
中　　　華　　　民　　　國　　九十三　　年　　　六　　　月　　 十六 　　日
　            　　　　　　　　　　　　　　           書記官　李淑貞
